臺灣高等法院刑事判決　　　　　　　　94年度上訴字第3243號
上　訴　人
即　被　告　乙○○
　　　　　　　　　　現羈押於臺灣臺北看守所
選任辯護人　黃重鋼律師
　　　　　　林詠嵐律師
上列上訴人因偽造貨幣案件，不服臺灣臺北地方法院94年度訴字
第932號，中華民國94年8月31日第一審判決（起訴案號：臺灣臺
北地方法院檢察署94年度偵字第10333 號），提起上訴，本院判
決如下：
    主  文
上訴駁回。
    事  實
一、乙○○明知綽號「阿明」之不詳姓名成年男子於民國（下同
    ）94年6 月10日17時許，在臺北縣永和市○○路、中正路口
    ，所交予之新台幣（下同）面額一千元之紙幣331 張係屬偽
    造，竟意圖供行使之用而收集，嗣其駕駛車牌號碼「0956-E
    A 號」自用小客車，於翌日（即11日）16時30分許（起訴書
    誤載為17時許），在臺北市中正區○○○路與沅陵街口，與
    甲○○所駕駛之車號「CH-5281 號」自用小客車發生擦撞，
    因甲○○求償三千元，其竟行使前開千元偽鈔之其中二張夾
    帶一張真鈔，交付甲○○以為賠償，旋為甲○○發覺，由到
    場處理交通事故之警員當場查獲，並扣得其所有前揭偽造一
    千元通用紙幣共331張。
二、案經臺北市政府警察局中正第一分局報請臺灣臺北地方法院
    檢察署檢察官偵查起訴。
    理  由
一、本件上訴人即被告乙○○於本院審理時雖未到庭應訊，惟其
    在原審審理及本院準備程序中，則坦承於上揭時地交付上揭
    偽鈔作為賠償甲○○損失之事實，但堅詞否認有行使偽鈔之
    犯意，辯稱：伊不知道是假鈔，才拿出來和解交付予警員，
    當時其身上口袋內有真鈔，不可能交付偽鈔予警員，伊不想
    讓「阿明」說伊係告密者，且伊不知事態嚴重，才會於警訊
    及偵訊中承認犯行，至於扣案之偽鈔係綽號「阿明」之不詳
    姓名成年男子因積欠伊三十萬元，並支付一萬元利息，當時
    伊並未數，因伊二天未睡覺，故發生車禍，行使偽鈔時精神
    狀態仍屬不佳，伊從袋子裡面把鈔票拿出來，當時精神恍惚
    ，並沒有行使偽鈔之意思云云，被告之選任辯護人辯以被告
    之警訊筆錄無證據能力。
二、本院查：
（一）被告警詢、檢察官初訊之筆錄具有證據能力：
　１、按被告乙○○於警詢、檢察官偵訊中之陳述，固屬審判外
      之陳述，然係於案發不久即94年6 月11日晚間10時50分及
      6 月12日上午11時19分所為，屬知覺犯罪事實發生後隨即
      所作之陳述，無記憶歷久而有模糊之虞之瑕疵，就該等筆
      錄確係被告親閱簽名，為被告所不否認。被告於94年6 月
      11日晚間6 時警詢時，原不接受夜間偵訊，係為尋覓辯護
      人，嗣因被告無從覓得選任辯護人，而同意於同日晚間10
      時50分許接受夜間訊問，當時被告已經清醒，因隔了一段
      時間才製作筆錄，此業據證人即承辦之警員馮泰義到庭證
      述明確（參見原審94年8 月23日審判筆錄），並為被告所
      不否認，其於夜間接受警詢而製作筆錄，於法並無不合。
  ２、被告雖於警詢、偵訊、原審審理及本院準備程序中，固有
      有數種不同內容之供述，惟應以警詢及初次偵訊時坦承明
      知為偽鈔而收受並持以行使較具可信度：
  (1)、被告自警訊起至本院準備程序時為止，就取得偽鈔之原因
      及是否知為偽鈔之供詞略述如下：
    、於警局初詢時供稱：伊身上所持三百餘張偽鈔係綽號「
        阿明」者於 10 日 17 時許在永和市○○路、中正路口
        所交付，取得偽鈔是要到市面消費所用，其取得偽鈔後
        置於其背包內，目前伊精神狀況良好，係在自由意識下
        所作之筆錄云云（見偵查卷第10、11頁）。
    、其於 6 月 12 日上午 11 時 19 分初次偵訊中供稱：
        伊因為沒有工作，經朋友介紹阿明，偽鈔係其向阿明拿
        的，不是要幫忙換鈔，其猶豫要不要拿偽鈔買東西，但
        拿不出去，車禍時，伊因為身上只有1500元，拿不出45
        00元的和解金，所以才拿偽鈔出來使用。伊知阿明所交
        付者為偽鈔，因為朋友介紹伊這個方法，問伊要不要拼
        ，阿明只叫伊要小心點云云（參見偵查卷第42、43頁）
        。
    、經檢察官當庭諭知聲請羈押後，被告旋即於當日（即12
        日）下午 2 時 8 分在原審翻稱：係阿明欠款 30 多萬
        元，在94年6月10日下午4點多拿錢償還，而交付該筆偽
        鈔，欠款32萬元，交付33萬元，他告稱一萬元為利息，
        借錢沒有收據，借款金額亦無記帳，阿明是朋友的友人
        ，不知姓名，亦不知地址，伊收受及使用時均不知係偽
        鈔，伊無工作，係在台南幫其兄看僱賭場，伊於警詢時
        因不想讓阿明誤會伊係抓耙子，始為不實陳述，伊身上
        尚有真鈔，並當場出示4600元現金等詞（參見原審94年
        6 月12日訊問筆錄）。
    、其於檢察官於6 月28日複訊時供稱：伊將3000元交給警
        察時，並不知係偽鈔，伊所持有之偽鈔係阿明所交付，
        因阿明欠伊30萬元，阿明還款時，伊當場並沒有數過，
        阿明稱裏面有31萬元，其中1 萬元為利息；該款伊本來
        要拿去存，但當時銀行已經關門，所以要先拿回家云云
        （見偵查卷第62頁）。
    、其於原審審理中再翻稱：伊係於6 月11日車禍前數小時
        取得偽鈔，伊在前一天就在等阿明還款，因伊急需用錢
        ，伊取得款項時曾打開看過，因阿明說不用看，叫伊趕
        快回家睡覺，到家打電話給他，車禍時，伊並不知道撞
        車，是警察叫伊時始睡醒，真鈔是伊原本就放在包包內
        ，起訴事實之過程，除伊不知為偽鈔部分外，其餘均屬
        實，在偵訊時，伊不知事情之嚴重性，當初伊不想害阿
        明等語（參見原審94年8月23日審判筆錄）。
    、其於本院準備程序中供稱：「阿明」因為要償還伊債務
        才拿這些偽鈔給伊，6 月10日阿明有約伊要還錢，伊不
        知係偽鈔，如果伊要騙人，真鈔會放在上面。伊因不想
        讓「阿明」說伊係告密者，在警訊中才會講那些話，「
        阿明」欠伊錢是真的等詞。
  (2)、依被告上開歷次所述，其於警詢時及檢察官初訊所供取得
      款項之時間、數量及所述犯行，均甚為一致，且與常情相
      符。其於檢察官聲請羈押後，始改稱係「阿明」欠其款項
      30萬元，阿明交付伊31萬元，其中一萬元為利息，惟查其
      被告被查獲時，其所持有之偽鈔為331張，面額共計為33
      萬1 千元，與其於原審所供並不符，核與警詢及偵查初訊
      時所供阿明給付33萬元較為一致。對阿明交付偽鈔之時間
      ，於羈押後第二次偵訊時雖已翻稱不知情，惟亦供稱其取
      得該款本來要拿去存，但當時銀行已經關門，所以要先拿
      回家云云（參見偵查卷第61頁），於原審審理中再翻稱：
      其係於6 月11日車禍前數小時取得偽鈔，其於前一天就在
      等阿明還款，因其急需用錢（參見原審94年8 月23日審判
      筆錄），然而依被告發生車禍之日期係在94年6 月11日，
      為星期六，且為端午節，銀行均依例不上班，自不會有逾
      時始無法存款之情形，故被告於原審審理時所供阿明交付
      時間，核與事理不符，警詢、偵訊中所稱阿明係於案發前
      一日（即6月10日星期五）17時許交付該筆偽鈔為可採。
  (3)、再查，被告於檢察官聲請羈押後翻稱其當時身上持有真鈔
      ，無須冒險行使偽鈔作為賠償款項交付警察云云，惟其行
      使偽鈔之對象並非在場之警員，而係車禍被害人甲○○，
      此業據證人甲○○、在場警員馮泰義證述明確（參見原審
      法院94年8 月23日審判筆錄），並為被告所不否認；且其
      所供置放真鈔之位置，於原審準備程序中供稱：真鈔置於
      口袋中，阿明給付之偽鈔係置於包包內牛皮紙袋裝云云（
      見原審94年7 月27日準備程序筆錄），於原審審理中，因
      證人馮泰義警員到庭證陳被告所有之真假紙鈔均係置於手
      提包中，被告復改稱：其真鈔係置於包包中（見前揭筆錄
      ）。綜合上情，被告於檢察官聲請羈押後翻稱不知情，惟
      所述之情節多所矛盾，而於警詢及偵查初訊時坦承犯行之
      事理卻一致，較具可信度。
  (4)、被告於警詢、偵查初訊時所作筆錄既係公務員職務上製作
      之紀錄文書，雖與審判中所供不符，惟其先前之陳述具有
      較可信之特別情況，且為證明犯罪事實存否所必要，應得
      採為證據。
（二）本件被告確有行使偽造之通用紙幣之事實，業據證人甲○○、馮泰義證述明確，被告行使偽鈔之過程，亦為被告所
      不否認，雖被告辯稱：因伊二天未睡覺，故發生車禍，行
      使偽鈔時精神狀態仍屬不佳，當時精神恍惚云云，惟依證
      人甲○○證稱：車禍發生後警察來之前，伊叫不醒被告，
      等警察來才把被告叫醒，伊與被告洽談處理後續之事情大
      約二十分鐘左右，當時被告感覺像剛睡醒。賠償之金額原
      先伊要求3500元，被告神智不清，伊打電話給修車廠稱只
      要三千元，故伊改要求三千元賠償，當時係因被告並沒有
      說話，一直在翻側背包，好像翻不出錢來，伊始降為三千
      元，被告答稱好，願意賠，被告係自包包內抽三張千元鈔
      交付給其，他一拿出來就是三千元，手在包包裡面摸了五
      到八秒左右，才拿出來給伊，係以一張真鈔排在二張假鈔
      中間交付等語（參見原審審判筆錄）；證人馮泰義亦證稱
      ：「當時被告精神雖有點恍惚，但他知道自己在說什麼，
      被告係直接在包包內算錢，直接拿出來，並非拿錢出來算
      。」等語（參見前揭筆錄），足見被告在行使偽鈔時，其
      精神狀態似係剛睡醒後不久，惟其明確取出三張紙鈔，金
      額合計為三千元，顯然應可辨悉事理，具有行為意識甚明
      ，且其於初次偵訊中亦供稱因拿不出和解金才拿偽鈔出來
      使用等語，則其所辯當時不知自己行為云云，難予採信，
      被告於行為時顯未陷於心神喪失或精神耗弱之程度亦甚明
      確。
（三）再查，被告歷次均供稱「阿明」所交付之偽鈔係以薪水袋
      包覆，惟證人馮泰義到庭證稱：其查獲被告行使偽鈔後，
      即請被告拿出其他偽鈔，被告持有之偽鈔係放在二個薪水
      袋中及一些散置於包包內之薪水袋外，與真鈔一起散置於
      包包內，其身上並無真鈔，所有鈔票均在包包內等情明確
      （參見前揭筆錄），足見其於收受阿明交付之偽鈔後，已
      取出而有所接觸，自難諉以對阿明所交付之內容不知情，
      而解免其應負之刑責。
（四）被告所持有之偽鈔331 張經送中央印製廠鑑定，確均係屬
      偽造，有中央印製廠94年6月23日中印發字第0940002524
      號函影本乙份附卷，及一千元偽鈔共331 張扣案可稽；被
      告於行為時未陷於心神喪失或精神耗弱之程度，業如前述
      ，其於警詢及偵查初訊中坦承明知阿明交付之物係偽鈔而
      予以收受，並於車禍後因欲賠償被害人而持以行使之自白
      ，亦核與事實相符，是被告要有上開不法情事，應堪徵信
      ，其於原審審理及本院準備程序中所辯不知情，要係事後
      避就之詞，不足採信。是本件事證明確，被行使偽造通用
      紙幣之犯行堪予認定，應予依法論科。
（五）至被告及其選任之辯護人雖聲請傳喚證人其女友丙○○，
      欲證明被告曾借款予綽號阿明之人，及在六月十日，阿明
      有約被告要還錢及被告當晚未回家等事實，惟查：姑不論
      丙○○係與被告同居之女友，其證言已難期真實，是否可
      採已不無疑義，況查被告既供稱：阿明交付偽鈔時丙○○
      並不在場云云，何能知悉被告於收受時，被告確實不知係
      偽鈔？又被告及其選任之辯護人所指待證之事實，並不影
      響被告明知係偽鈔仍予以收受並持以行使之犯罪事實。再
      者，被告於警詢及偵查初訊時所供較具有可信度業如前述
      ，被告及其選任辯護人所欲證明之此部分，顯不能使被告
      受無罪之判決，是本院認毋庸予以傳訊，附此敘明。
三、按刑法第196 條第1項、第3項之行使偽造幣券罪之既、未遂
    ，係以已達或未達其行使之目的為區分標準，而被告持偽造
    之千元通用紙幣二張以賠償甲○○，經甲○○收受後方發覺
    為偽鈔，則其已達於行使偽鈔之目的，雖嗣後旋即經甲○○
    發現係偽鈔，仍不礙被告之行使既遂行為。是核被告所為，
    係犯刑法第196 條第1 項之行使偽造通用紙幣罪。又刑法第
    196條第1項意圖供行使之用而收集偽造幣券罪，以行為人在
    收集之前，有供行使之用之意圖為前提要件，而所謂收集，
    係指在收取之前，即有行使之犯罪意思行為而言（最高法院
    90年度台上字第2500號判決參照）。本件被告明知阿明所交
    付係偽鈔，而意圖供行使之用而予收受，係屬意圖供行使之
    用而收集偽造通用紙幣犯行，惟其進而行使，意圖供行使之
    用而收集偽造通用紙幣之低度行為，應為行使偽造通用紙幣
    之高度行為所吸收，故不另論罪；起訴書認被告所為係犯意
    圖供行使之用而收集偽造通用紙幣罪，容有誤會，惟此與起
    訴之社會基本事實相同，且法條同一，自無須變更起訴法條
    ，併此敘明。又行使偽造通用紙幣，係以假捏稱為真，本含
    有詐欺之性質，不另以詐欺罪論擬（最高法院42年台上字第
    410號判例參照）。
四、原審認被告之罪證明確，援引刑法第196條第1 項、第200條
    ，罰金罰鍰提高標準條例第1 條前段等規定，審酌被告並無
    前科，其持有偽鈔面額達33萬1 千元欲消費行使，將造成國
    內現金交易安全之破壞，進而混亂金融秩序，所生危害不輕
    ，惟其行使之次數僅有一次，並於當場即行查獲，其於警詢
    及偵查初訊時坦承犯行，其犯罪情節尚屬非鉅，因認檢察官
    求刑六年尚屬過高，並審酌其於審理中翻異所供，否認犯行
    之態度等一切情狀，量處有期徒刑參年陸月，復說明扣案偽
    造之新臺幣壹仟元紙幣參佰參拾壹張，應依刑法第二百條規
    定諭知沒收之意旨，經核其認事用法均無不合，量刑亦稱妥
    適，本件被告之上訴意旨仍執前詞，否認犯罪，為無理由，
    應予駁回。
五、被告經合法傳喚無正當理由未到庭，不待其陳述，逕行判決
    。
據上論斷，應依刑事訴訟法第368條、第371條，判決如主文。
本案經檢察官林慶宗到庭執行職務。
中　　華　　民　　國　　94　　年　　11　　月　　30　　日
  　　　　　　　　刑事第八庭審判長法　官  吳  敦
　　　　　　　　　　　　　　　    法　官  張傳栗
　　　　　　　  　　　　　　　　　法　官  許增男
以上正本證明與原本無異。
如不服本判決，應於收受送達後十日內向本院提出上訴書狀，其
未敘述上訴之理由者並得於提起上訴後十日內向本院補提理由書
（均須按他造當事人之人數附繕本）。
                                  書記官  葉金發
中　　華　　民　　國　　94　　年　　11　　月　　30　　日
附錄：本案論罪科刑法條全文
中華民國刑法第196條：
行使偽造、變造之通用貨幣、紙幣、銀行券，或意圖供行使之用
而收集或交付於人者，處三年以上十年以下有期徒刑，得併科
5000元以下罰金。
收受後方知為偽造、變造之通用貨幣、紙幣、銀行券而仍行使，
或意圖供行使之用而交付於人者，處五百元以下罰金。
第 1 項之未遂犯罰之。
